【裁判字號】    90,上易,839
【裁判日期】    900306
【裁判案由】    詐欺
【裁判全文】
臺灣高等法院高雄分院刑事判決          九十年度上易字第八三九號
    上  訴  人  台灣高雄地方法院檢察署檢察官
    被      告  乙○○
右上訴人因被告詐欺案件，不服臺灣高雄地方法院八十九年度易字第二六三０號中華
民國九十年三月六日第一審判決（起訴案號：臺灣高雄地方法院檢察署八十九年度偵
緝字第六六０號），提起上訴，本院判決如左：
      主      文
上訴駁回。
      理      由
一、本案經本院審理結果，認原審以不能證明被告乙○○犯罪，諭知無罪判決，核無
    不當，應予維持，至引用原審判決書所記載之理由。
二、檢察官上訴意旨雖又指稱：被告明知其自八十七年底起，已陷於週轉不靈，猶於
    八十八年七月間，與告訴人甲○○○所經營之契呈企業行首次交易時，任令簽發
    用以支付貨款之支票退票，並逃逸無蹤，且被告向告訴人所買受之烤漆鋼板及零
    件，亦已使用在他承包之工程，似有領得款項，苟謂無詐欺意圖，於取得工程款
    時，應即全部或一部清償，詎竟未出面處理，益證其犯行，雖被告於八十九年五
    月十日及同年十二月，曾匯款一萬元及五千元與告訴人，然此係在掩飾其詐欺犯
    行，原判決未慮及，似有未洽等情。
三、惟查，被告係經營連誠鐵工廠，其為生意上需要，向告訴人購買烤漆鋼板及零件
    ，尚難認為係施用詐術。被告自八十七年底，經濟狀況欠佳，固為被告所供承，
    但被告自八十七年九月卅日起至八十八年八月二十日止，其補繳票款高達二百九
    十五萬四千八百五十四元，支票為三十九張，依此情形觀之，被告在經濟狀況欠
    佳之情形下，仍設法籌款使支票兌現。被告向告訴人購買，係在八十八年七月間
    ，斯時被告之支票帳戶，尚在正常運用，如被告於購貨時，存有不法所有之詐欺
    犯意，要無勉力維持其票信不被拒絕往來之理。被告向告訴人購買之物料，係用
    於承包亞太量販店之工程，因工程款遲至八十八年十一月一日始請到款項，又因
    被他人倒帳，故未能及時使開給告訴人之支票兌現等事證，原判決理由已明。
    是可見被告於向告訴人購貨之初，並無施用詐術，將所購買之貨移作他用，而未
    及時使交付告訴人之支票兌現，係因其客戶遲延付工程款所致，自不能認定其有
    意圖為自己不法所有之詐欺犯意。至事後之未完全清償貨款，係民事債務不履行
    之糾葛，尚難令負詐欺罪責。上訴意旨執前詞指摘原判決不當，為無理由，應予
    駁回。
四、被告經合法傳喚，無正當理由不到庭，爰不待其陳述，逕行判決。
五、本案起訴部分，既經諭知無罪判決，即移送併案審理之臺灣高雄地方法院檢察署
    九十年度偵字第五四０九號詐欺案，即非起訴效力所及，自不能併予審理，應由
    檢察官另行偵辦，併予明。
據上論斷，應依刑事訴訟法第三百七十一條、第三百六十八條、第三百七十三條，判
決如主文。
本案經檢察官張其主到庭執行職務。
中    華    民    國      九十      年       六       月      十九      日
                              臺灣高等法院高雄分院刑事第五庭
                                  審判長法官  吳水木
                                        法官  陳朱貴
                                        法官  洪慶鐘
右正本證明與原本無異。
不得上訴。
                                      書記官  陳金卿
中    華    民    國      九十      年       六       月       二十     日
                                                                        Ｋ
附件：
臺灣高雄地方法院刑事判決                        八十九年度易字第二六三號
    公  訴  人  臺灣高雄地方法院檢察署檢察官
    被      告  乙○○  男  三十二歲（民國○○○年○月○日生）
                        身分證統一編號：Ｖ一二三九九八四七號
                        住屏東縣林邊鄉○○路八之一號
                        居屏東縣林邊鄉○○村○○路一八０之一號
    選任辯護人  唐治民律師
                蔡祥銘律師
右列被告因詐欺案件，經檢察官提起公訴（八十九年度偵緝字第六六號），本院判
決如左：
    主  文
乙○○無罪。
    理  由
一、公訴意旨略以：被告乙○○原在高雄縣鳳山市經營連誠鐵工廠，明知自民國八十
    七年底，經濟即已週轉不靈，竟意圖為自己不法之所有，於八十八年七月間，猶
    陸續向告訴人甲○○○所經營之契呈企業行買受烤漆鋼板及零件，共計新台幣（
    下同）十三萬二千三百十九元，並簽發以第一商業銀行南高雄分行為付款人，票
    號ＰＡ0000000號，票額十萬零一千一百二十七元，發票日八十八年十月
    二十五日之支票一紙（以下簡稱系爭支票）支付部分貨款，並言明於同年九月底
    支付其餘款項。詎於八十八年九月底，被告即逃逸無蹤，餘款亦無支付，加以支
    票屆期遭銀行退票，告訴人始知受騙，因認被告涉有刑法第三百三十九條第一項
    之詐欺取財罪嫌。
二、按犯罪事實應依證據認定之，無證據不得推定其犯罪事實。又不能證明被告犯罪
    者，應諭知無罪之判決，刑事訴訟法第一百五十四條、第三百零一條第一項分別
    定有明文。又按，刑法第三百三十九條第一項之詐欺罪之成立，以意圖為自己或
    第三人不法所有，以詐術使人將本人或第三人之物交付為要件，如行為人並未施
    用詐術，或其所用方法不能認係詐術，亦不致使人陷於錯誤，即均與該條之構成
    要件有間，有最高法院四十六年度臺上字第二六０號判例可資參照。再刑法上詐
    欺罪之立法意旨，係禁止於經濟行為中使用詐騙之方法得利為其規範目的，於民
    事債務當事人間，若有未依債務本旨履行給付之情形，依一般社會經驗而言，原
    因非一，其或因不可歸責之事由致無法給付、或因合法得對抗他造主張抗辯而拒
    絕給付，非必出於自始無意給付之詐欺犯罪一端，經濟行為本身原寓有不同程度
    之不確定性或交易風險，於當事人之一方有未依約履行之客觀情形時，除有構成
    詐欺罪之具體情事外，尚不得遽認即應成立詐欺罪。
三、公訴人認被告涉有乙○○涉有詐欺罪嫌，係以被告既明知其所經營之工廠自八十
    七年起即經濟即週轉不靈，則於向告訴人買貨時即應評估本身財力，惟竟仍持系
    爭支票向告訴人購買烤漆、鋼板等零件，於支票屆期前即逃逸無蹤，且屆期提示
    亦遭退票，顯係心存詐欺，並以告訴人之出貨單十六紙及系爭支票等為據。
四、訊據被告固供承有持系爭支票向告訴人購買上開物料之事實，然堅決否認有何詐
    欺犯行，辯稱：當時因承做亞太量販店之工程始向告訴人購買物料，然因事後向
    廠商請不到款項，而無法清償告訴人之欠款，直到八十八年十一月一日始請到款
    項，然因復遭其他承包商倒款，才導致目前仍無法全部清償告訴人之欠款，實非
    存心詐欺云云。經查：
（一）告訴人於本院調查時，業已到庭指訴：當初之所以同意被告開票作為付款時，
      是因我有事先問過同業之朋友，他們說被告經濟狀況是不好，但講話還算實在
      ，所以我才同意收受系爭支票等語（參照本院八十九年七月二十七日訊問筆錄
      ）。復參以告訴人於偵查中亦指訴：（問：為何第一次就賣被告十幾萬元？）
      之前被告有開票予我，票信沒問題。被告是一次叫貨而分批送貨，所以第二批
      貨才出去等語（參照八十九年四月十三日偵訊筆錄，附於偵查卷第十三頁至第
      十四頁）。由此可知，告訴人在與被告交易前，即已知被告之經濟狀況非佳，
      且本件告訴人願將貨品交付賣予被告，實非出於被告有何施用詐術之行為。
（二）另經本院依職權向高雄市票據交換所調閱被告之退票紀錄以觀，被告係自八十
      八年九月二十四日起始成為拒絕往來戶，且查，其自八十七年九月三十日起至
      八十八年八月二十日止，期間陸陸續續有退票又註銷之紀錄，註銷之支票張數
      達三十九張之多，註銷之金額亦高達二百九十五萬四千八百五十四元，以上有
      其退票紀錄明細表一份在卷可稽，亦即，被告於八十八年七月間持系爭支票向
      告訴人購貨時，其支票存款帳戶並非已成拒絕往來戶，是以尚不得因被告當時
      經濟狀況不佳，遽認被告於購貨時即明知確無支付票款之能力。再者，被告乃
      一直持續有退票註銷之紀錄，由此可知被告於各次開票後，縱資金確實週轉不
      靈，仍不斷致力於還款以將退票紀錄註銷，是以益足證被告並非於購貨之初即
      心存詐欺。
（三）另依被告所提出其在板信商業銀行存款帳戶之存提款明細表一紙，於系爭支票
      提示日後之八十八年十一月一日，確實有存入一筆五十二萬二千元之款項，另
      被告並提出他人所開立金額共計五十三萬六千元、然至今未獲兌現之本票九紙
      ，觀其所載之發票日期均係於八十八年三月間，到期日則為同年三月間至同年
      六月間（附於本院卷內），由此觀之，被告辯稱：系爭支票提示日之時因向廠
      商請不到款項，而無法清償告訴人之欠款，又因另遭其他承包商倒款，導致目
      前尚無法全部清償告訴人之欠款等情，尚非虛妄。
（四）又依告訴人所自承：被告於八十九年五月十日與同年十二月間，分別有匯款一
      萬元、三千元予告訴人作為還款等語，並提出中興銀行之存提款明細表與郵政
      匯票各一紙附卷可參，雖其還款金額非多，然可知被告並非無還款之真意。
綜前所述，被告並無如公訴人所指：意圖為自己不法之所有，施用詐術使人陷於錯誤
而將本人之物交付之詐欺罪犯行，被告雖確實有積欠告訴人欠款之事實，然此核屬民
事糾紛問題，應循民事途徑解決始為妥適。公訴人之指訴既無法使本院得到被告有符
合刑法上詐欺罪構成要件之有罪心證，此外復查無其他積極證據足資證明被告有何詐
欺犯行，核諸前揭說明，自應由本院為被告乙○○無罪之諭知。
四、按法院認應諭知無罪之案件，被告經合法傳喚，無正當理由不到庭者，得不待其
    陳述逕行判決，刑事訴訟法第三百零六條定有明文。查被告於審判期日並未到庭
    ，惟該期日之傳票業經合法送達，有其住居所之送達回證共二紙在卷足憑，爰依
    前開規定不待其到庭逕為判決，附此敘明。
五、臺灣高雄地方法院檢察署檢察官移送併辦之八十九年度偵字第二二一Ｏ二號被告
    乙○○之詐欺案件，因本院對被告為前開無罪判決，則與併辦部分即無裁判上一
    罪關係而無從併審，故應退回由檢察官另行處理，附此敘明。
據上論結，應依刑事訴訟法第三百零一條第一項前段，第三百零六條，判決如主文。
本案經檢察官何景東到庭執行職務。
中      華      民      國      九十      年      三      月      六    日
                                  臺灣高雄地方法院刑事第六庭
                                      法  官  周  玉  群
右正本證明與原本無異。
如不服本判決，應於判決送達後十日內，向本院提出上訴狀。
                                      書記官  黃  英  彥
中      華      民      國      九十      年      三      月      七    日


司法院資訊處製作；財團法人民間司法改革基金會備份。
